臺灣高等法院臺中分院民事判決　　　　　94年度再易字第53號
再審原告　乙○○即郭林霜眉之.
　　　　　丁○○即郭林霜眉之.
　　　　　甲○○○即郭林霜眉.
　　　　　丙○○即郭林霜眉之.
　　　　　共同送達
　　　　　代收人　陳淑靜
再審被告　己○○
　　　　　戊○○
上列當事人間請求回復原狀事件，再審原告對於中華民國94年5
月17日本院九十四年度上易字第五號判決提起再審，本院判決如
下：
    主  文
再審之訴駁回。
再審之訴之訴訟費用由再審原告負擔。
    事實及理由
一、再審原告起訴主張：(一)再審被告於前確定判決訴訟時，係起
    訴主張再審原告之被繼承人郭林霜眉，因曾與郭西香共同代
    理郭重烜等人，於民國（下同）83年10月13日與再審被告訂
    立不動產買賣契約，嗣再審被告發現，郭重烜早於訂約前之
    82年05月20日死亡，郭林霜眉與郭西香係共同無權代理郭重
    烜定約，該部分買賣應屬無效；再審被告因而請求郭林霜眉
    與郭西香應返還郭重烜部分已受領之價金新台幣（下同）13
    0萬元云云。(二)再審原告及被承受訴訟人郭林霜眉（郭林霜
    眉係於94年2月13日死亡，再審原告等於原第二審訴訟中承
    受訴訟）於原第一審時，抗辯主張：郭林雙眉於訂約時僅代
    理郭家五房、六房，郭重烜（四房）部分係由郭重烜之女郭
    西香代理，與郭林霜眉無關，郭林霜眉無庸就郭重烜部分負
    責等等。嗣於第二審時，再審原告並主張：縱認郭林霜眉與
    郭西香係共同代理而應負返還或賠償責任，然因再審被告迄
    今僅給付價金570萬元，尚有尾款90萬元未付，即再審原告
    尚對再審被告享有30萬元之尾款債權，爰以此30萬元債權與
    再審被告請求之130萬元抵銷，則於抵銷後，再審被告僅能
    請求再審原告給付100萬元而已等語。(三)而原第一審判決（
    台灣台中地方法院九十三年度訴字第七四三號）認定郭林霜
    眉與郭西香係共同代理，而判令郭林霜眉與郭西香應負不真
    正連帶責任，而給付再審被告130萬元。嗣經郭林霜眉與郭
    西香均提起上訴，原第二審判決（台灣高等法院台中分院九
    十四年度上易字第五號）亦認定郭林霜眉與郭西香係共同代
    理，均須負責，惟漏未審酌再審原告所為以尾款30萬元債權
    抵銷之主張。(四)因原第二審確定判決並未就再審原告已為之
    抵銷抗辯為審酌，仍認再審被告對再審原告就30萬元部分尚
    有債權存在，此有違民法第三三四條、三三五條關於抵銷之
    規定；原確定判決應有判決適用法規顯有錯誤之違背法令情
    形，再審原告爰於法定期間內提起本件再審以資救濟。(五)按
    判決適用法規顯有錯誤者，得提起再審之訴；民事訴訟法第
    四百九十六條第一項第一款，定有明文。經查：(1)本件再審
    原告於原第二審審理時，業已於94年5月3日以書狀，就得向
    再審被告請求之尾款30萬元部分，為抵銷之意思表示，此有
    原第二審訴訟卷附辯論意旨狀為憑，並經再審原告於同日開
    庭時當庭為主張；而再審被告於94年5月3日收受書狀及開庭
    時，均對再審原告之抵銷主張未表示否認或不同意。(2)按民
    法第三三四條第一項規定：「二人互負債務，而其給付種類
    相同，並均屆清償期者，各得以其債務，與他方之債務，互
    為抵銷」；同法第三三五條第一項規定：「抵銷應以意思表
    示向他方為之；其相互間債之關係，溯及最初得為抵銷時，
    按照抵銷數額而消滅」；則本件再審原告既已於原訴訟中，
    就30萬元部分向再審被告為抵銷之意思表示，依上揭民法規
    定，兩造就該30萬元部分之債之關係，自已溯及最初得為抵
    銷時而消滅，再審被告自不得就該30萬元部分對再審原告基
    於債權再為請求，充其量僅能請求100萬元。(3)惟原確定判
    決竟全未審酌再審原告之抵銷抗辯，而維持第一審判決再審
    原告應給付再審被告130萬元，此有違民法第三三四條、三
    三五條之規定，故原判決應有判決適用法規顯有不當之違背
    法令情形，再審原告自得據以依法提出本件再審之訴。(六)又
    查，本件再審原告係於九十四年五月二十四日收受原確定判
    決（詳見原確定判決訴訟卷內之送達證書），迄今未逾三十
    日，再審原告確已遵守民事訴訟法第五百條第一項所規定之
    再審不變期間。(七)另查，關於準備本案言詞辯論之事項，再
    審原告爰將重點略述如下：(1)依系爭買賣契約約定，買賣之
    總價金為660萬元，再審被告業已自承其僅給付570萬元，即
    尚有尾款90萬元未付；而再審原告乙○○等四人部分（郭林
    霜眉之權利已由乙○○等四人繼承），對再審被告應尚有30
    萬元之價金債權存在（九十萬元之三分之一為三十萬元）(2)
    再審原告於原訴訟時，業已以94年5月3日之書狀，就該30萬
    元為抵銷之意思表示，則經抵銷後，再審被告充其量僅能對
    再審原告請求100萬元而已。(3)綜上所述，本件前確定判決
    具有如上適用法規顯有錯誤之瑕疵，再審原告爰依民事訴訟
    法第四百九十六條規定提起本件再審之訴。聲明求為：
    (一)本院原確定判決關於駁回原臺灣台中地方法院九十三年度
    訴字第七四三號第一審判決命再審原告給付超過新台幣壹佰
    萬元部分，及該部分假執行之宣告，暨訴訟費用之裁判均廢
    棄。
    (二)上開廢棄部分，再審被告於第一審之訴及其假執行之聲請
    均駁回。(三)原第一、二審訴訟費用及再審訴訟費用均由再審
    被告負擔。
二、再審被告則以：(一)再審理由略為「再審原告於原第二審九十
    四年五月三日之言詞辯論期日以辯論意旨狀對再審被告提出
    土地買賣尾款三十萬元債權之抵銷抗辯，因原第二審判決未
    就此再審原告之主張為判斷，認有違民法第三三四、三三五
    條關於抵銷之規定，爰提起本件再審之訴‧‧‧云云」。(二)
    按，民事訴訟法第一九六條規定「攻擊或防禦方法，除別有
    規定外，應依訴訟進行之程度於言詞辯論終結前適當時期提
    出之」、第四四七條規定「當事人不得提出新攻擊或防禦方
    法」，皆有明文；惟查，對造係於原第二審之言詞辯論期日
    始提出上開抵銷抗辯，故渠延遲訴訟情狀明甚，且原第二審
    判決對於再審原告之上開抵銷抗辯，業已於判決理由十一書
    明「本件事件以臻明確，兩造其餘攻擊防禦方法，經核於判
    決結果無影響，爰不再逐一論述」，何有再審原告所稱原第
    二審未就此再審原告之抵銷主張為判斷之違法情狀？(三)實者
    ，再審原告對本造並不存在渠所謂土地買賣尾款三十萬元之
    債權，理由如下：(1)再審被告係起訴主張再審被告應負無權
    代理人賠償責任，損害內容為「有關郭重烜部分之土地買賣
    契約無效，郭林霜眉代理受領郭重烜部分價金一百三十萬元
    ，致再審被告受有損失」；而所謂尾款九十萬元債權，應全
    部歸於郭重烜，但因該部份契約無效而不存在之事實，再審
    原告則未提出任何疑義及主張（參見第一審判決）；且再審
    原告之被繼承人郭林霜眉係於確定取得郭重烜以外土地出賣
    人應領之全部價款四百四十萬元後，才依土地買賣契約規定
    辦理相關土地持份移轉登記給再審被告，故何來本造尚欠負
    渠等按比例分配尾款三十萬元之債務。(2)系爭土地買賣契約
    價金為六百六十萬元，則再審原告既已於本件原審所呈相關
    書狀自承「就買賣價金部分，係由各房分別依持份比例拿取
    」（說明：即價金四百四十萬元，參見對造93.05.06答辯狀
    第四頁第九行），其後郭林霜眉等人，有履約辦妥渠等土地
    持份移轉給本造（參見對造93.05.06答辯狀第五頁第四行）
    ，顯明再審原告已受領足額土地買賣價款，再審被告並無欠
    付渠等任何債務。(3)原審被告郭西香對於渠向郭林霜眉領得
    郭重烜部分之價金為一百三十萬元（尚有九十萬元未領），
    陳明在案，郭林霜眉就此並未表示郭西香上開陳述有誤（參
    見第二審判決理由八【三】第八行），亦即郭林霜眉確有足
    額受領其他二房所得受分配之價金四百四十萬元，則所謂尾
    款部份九十萬元皆歸於郭重烜，且該債權因契約無效而不存
    在，合於事理、事實，對造根本不可能有該部分債權存在。
    (四)綜上所陳，本件前確定判決並無任何適用法規顯有錯誤之
    瑕疵、再審原告亦無所謂土地買賣尾款債權三十萬元之存在
    ，本件再審之訴依法應受駁回判決；惟對造倘同意本造於再
    審程序，擴張損害賠償請求之金額為一百九十萬元（說明：
    本造已給付價金為五百七十萬元，除非郭重烜部分受分配價
    金即本造受損金額為一百九十萬元，否則，再審原告之本件
    所謂之尾款債權---即彼等此房按土地持份比例應得受領價
    金為二百二十萬元，卻僅受領價款一百九十萬元，尚有尾款
    三十萬元未受清償之主張，不可能成立），本造願認諾渠抵
    銷之主張，亦無不可，資為抗辯等語。
三、按所謂適用法規顯有錯誤，係指確定判決違背法規或現存解
    釋判例而言，此有最高法院七十一年台再字第二一０號判例
    及八十年度台再字第二十六號判決意旨參照。而本件再審原
    告主張於原第二審審理時，業已於94年5月3日以書狀，就得
    向再審被告請求之尾款30萬元部分，為抵銷之意思表示，此
    有原第二審訴訟卷附辯論意旨狀為憑，並經再審原告於同日
    開庭時當庭為主張；而再審被告於94年5月3日收受書狀及開
    庭時，均對再審原告之抵銷主張未表示否認或不同意。且原
    第二審判決（台灣高等法院台中分院九十四年度上易字第五
    號）亦認定郭林霜眉與郭西香係共同代理，均須負責，惟漏
    未審酌再審原告所為以尾款30萬元債權抵銷之主張。故因原
    第二審確定判決並未就再審原告已為之抵銷抗辯為審酌，仍
    認再審被告對再審原告就30萬元部分尚有債權存在，此有違
    民法第三三四條、三三五條關於抵銷之規定；原確定判決應
    有判決適用法規顯有錯誤之違背法令情形。惟查，本院之該
    確定判決理由八(四)中已對該抵銷之抗辯是否合法業已審究，
    是郭重烜之繼承人除郭西香外，尚有其他共同繼承人，而在
    分割遺產前，各繼承人對於遺產全部為公同共有，就該公同
    共有物之處分及其他權利之行使，應得公同共有人全體之同
    意，故郭西香既未能證明其已得其他繼承人之同意或授權，
    自無權單獨行使或處分該債權，郭西香之抵銷抗辯並非有理
    ，揆諸前揭說明，該確定判決並無違背法規或現存解釋判例
    ，尚無民事訴訟法第四百九十六條第一項第一款適用法規顯
    有錯誤之要件。
四、綜上所述，再審原告指摘本院之確定判決有違誤之處，應予
    廢棄，並無理由，應予駁回。
五、據上論結，本件再審為顯無理由，爰不經言詞辯論駁回之，
    依民事訴訟法第五０二條第二項、第七十八條，判決如主文
    。
中　　華　　民　　國　　94　　年　　8 　　月　　24　　日
臺灣高等法院臺中分院民事第一庭
　　　　　　　　　　審判長法　官  林陳松
                    　    法　官  李寶堂
                      　  法　官  鄭金龍
以上正本係照原本作成。
不得上訴。
                          書記官  林桂鳳
中　　華　　民　　國　　94　　年　　8 　　月　　25　　日
                                        　　　　　　　Ｂ
